【裁判字號】    96,重訴,74
【裁判日期】    970131
【裁判案由】    清償借款
【裁判全文】
臺灣彰化地方法院民事判決  96年度重訴字第74號
原      告  彰化商業銀行股份有限公司
法定代理人  甲○○
訴訟代理人  丙○○
被      告  乙○○
訴訟代理人  周春霖律師
複代理人    陳忠雨律師
上列當事人間請求清償借款事件，本院於民國97年01月24日言詞
辯論終結，判決如下：
    主      文
被告應給付原告新台幣捌佰萬元，及自民國91年06月26日起至清
償日止，按年息百分七點五四五計算之利息，暨自民國96年06月
26日起至清償日止，逾期在六個月以內者，按上開利率百分之十
，逾期超過六個月者，按上開利率百分之二十計算之違約金。
訴訟費用新台幣捌萬零貳佰元由被告負擔。
    事實及理由
甲、程序方面：
一、按當事人得以合意定第一審管轄法院，但以關於由一定法律
    關係而生之訴訟為限。前項合意，應以文書證之，民事訴訟
    法第24條第1、2項分別定有明文。本件原告起訴依據之授信
    約定書第12條約定「立約人對貴會所負之各宗債務，合意以
    彰化地方法院為第一審管轄法院」。故兩造間已約定就消費
    借款及連帶保證債務發生訴訟時，合意由本院為管轄法院，
    從而，本院已因兩造間合意管轄之約定取得本件訴訟之管轄
    權，故原告逕向本院提起本件訴訟，即無不合，先予敘明。
二、按訴狀送達後，原告不得將原訴變更或追加他訴，但擴張或
    減縮應受判決事項之聲明者，不在此限。本件原告原聲明被
    告應給付新台幣（下同） 800萬元，及自民國（下同）89年
    06月02日起至清償日止，按年息百分 9.9計算之利息，並自
    民國89年07月03日起至清償日止，逾期在六個月以內者，按
    上開利率百分之10，逾期超過六個月者，按上開利率百分之
    20計算之違約金，嗣於96年10月03日言詞辯論期日減縮聲明
    ，請求被告應給付原告 800萬元，及自民國91年06月26日起
    至清償日止，按年息百分 7.545計算之利息，並自民國96年
    06月26日起至清償日止，逾期在六個月以內者，按上開利率
    百分之10，逾期超過六個月者，按上開利率百分之20計算之
    違約金，揆之前開規定，核無不合，應予准許。
乙、實體方面：
一、原告主張：
  (一)訴外人施松輝（歿）於84年09月07日邀同被告及另訴外人謝
    新呈為連帶保證人向原債權人彰化縣埔鹽鄉農會借用新台幣
    800 萬元，借款期間自84年09月07日起至89年09月07日止，
    ，利息約定則按年息百分之 9.9計付，並約定未按期攤還本
    金或繳付利息時，除按放款利率付息外，並自約定攤還日起
    ，逾期在六個月以內償還時，按放款利率百分之10加付違約
    金，超逾六個月部分按放款利率百分之20加付違約金。
  (二)原債權人彰化縣埔鹽鄉農會因調整後淨值為負數，經財政部
    90年09月14日台財融(三)字第0903000102號函核准，由原告受
    讓該農會信用部。
  (三)詎料前開借款自89年07月03日即未繳息，迭經催討無效，迄
    未償還，又本件擔保放款借據係採機動利率計息，而本件借
    款逾期時之借款利率為百分之8.25，為避免爭議，關於利息
    及違約金利率的計算，即按91年01月07日時原告之放款暨貼
    現利率百分之 7.545為準，爰依法請求被告清償如主文所示
    之金額、利息及違約金。並聲明：如主文所示。
二、被告抗辯：
  (一)被告固有為債務人即借款人施松輝為系爭借款之連帶保證人
    之一，並於擔保放款借據上簽名蓋章，然系爭借款係於84年
    09月間發生，借款期限至89年09月屆滿，借款期限早已逾期
    ，何以原告迄今始予以請求，其間有無其他約定，債務人或
    另位連帶保證人有無清償或部分清償，有無換約等等，因被
    告係連帶保證人，並無相關資料，而借貸關係又屬要物契約
    ，故應由原告就其確實有交付系爭 800萬元予債務人及自借
    予款項之後，與債務人或另保證人就系爭借款交易往來、簽
    立文件等之全部相關資料與文件提出，認為無訛後始能確定
    其對被告有無系爭借款之請求權，在其提出之前，有無借款
    及是否尚欠系爭借款未償之事實，尚屬不明，被告自不能同
    意給付。
  (二)按約定之違約金額過高者，法院得減至相當之數額。民法第
    252 條訂有明文。本件違約金約定係金融界定型化之契約約
    定，於借款人顯不公平，原告請求之違約金過高，故請求予
    以酌減。並聲明：(1)請求駁回原告之訴。(2)訴訟費用由原告
    負擔。
三、得心證之理由：
  (一)原告主張之上揭事實，業據其提出擔保放款借據、授信約定
    書、財政部90年09月14日台財融(三)字第0903000102號函影本
    、蓋有『84.9.7－轉帳兩訖』戳印之埔鹽鄉農會放款申請書
    、土地登記第二類謄本、埔鹽鄉農會轉帳支出傳票、轉帳收
    入傳票、放款計息單、彰化銀行呆帳催收款項帳及彰化商業
    銀行放款暨貼現利率變動情形一覽表等件在卷為證，且為被
    告所不爭執，則被告所為「債務人即借款人施松輝是否尚欠
    系爭借款未償之事實，尚屬不明，被告自不能同意給付」之
    抗辯，即不足採，而堪信原告之主張為真實。
  (二)按約定之違約金額過高者，法院得減至相當之數額，為民法
    第 252條所明定，此規定乃係賦與法院得依兩造所提出之事
    證資料，斟酌社會經濟狀況並平衡兩造利益而為妥適裁量、
    判斷之權限，非謂法院須依職權蒐集、調查有關當事人約定
    之違約金額是否有過高之事實，而因此排除債務人就違約金
    過高之利己事實，依辯論主義所應負之主張及舉證責任。況
    違約金之約定，為當事人契約自由、私法自治原則之體現，
    雙方於訂約時，既已盱衡自己履約之意願、經濟能力、對方
    違約時自己所受損害之程度等主、客觀因素，本諸自由意識
    及平等地位自主決定，除非債務人主張並舉證約定之違約金
    額過高而顯失公平，法院得基於法律之規定，審酌該約定金
    額是否確有過高情事及應予如何核減至相當數額，以實現社
    會正義外，當事人均應同受該違約金約定之拘束，法院亦應
    予以尊重，始符契約約定之本旨（最高法院93年度台上字第
    909 號判決參照）。又約定有違約金者，有債務不履行情事
    發生時，債權人即不待舉證證明其所受損害係因債務不履行
    所致及損害額之多寡，均得按約定之違約金，請求債務人支
    付。如約定之違約金過高者，債務人固得依民法第 252條規
    定，請求法院減至相當之數額，惟就約定違約金過高之事實
    ，應由主張此項有利於己事實之債務人負舉證責任（最高法
    院92年度台上字第 697號判決）。本件被告於簽訂系爭擔保
    放款契約時，既同意「未按期攤還本金或繳納利息時，除按
    放款利率付息外，並自逾期之日起六個月以內加放款利率百
    分之10，逾六個月以上者，其超過六個月部分加放款利率百
    分之20計付違約金」，應已盱衡其履約之意願、經濟能力、
    違約時原告所受損害之程度等主、客觀因素，而本於自由意
    識及平等地位為自主之決定，則揆諸上揭說明，除被告為主
    張並舉證證明約定之違約金額過高而顯失公平外，法院對其
    原為之約定仍應予以尊重。又被告雖抗辯稱兩造約定之違約
    金額過高而顯失公平，然迄未就違約金「過高」之利己事實
    盡其舉證之責任，則被告該部分抗辯，亦難以採信，從而，
    被告之請求酌減違約金，即屬無據。
  (二)復按稱消費借貸者，謂當事人一方移轉金錢或其他代替物之
    所有權於他方，而約定他方以種類、品質、數量相同之物返
    還之契約。借用人應於約定期限內，返還與借用物種類、品
    質、數量相同之物。又稱保證者，謂當事人約定一方於他方
    債務人不履行債務時，由其代負履行責任之契約。保證債務
    ，除契約另有訂定外，包含主債務之利息、違約金、損害賠
    償及其他從屬於主債務之負擔。連帶債務之債權人，得對於
    債務人中之一人或數人或其全體，同時或先後請求全部或一
    部之給付。連帶債務未全部履行前，全體債務人仍負連帶責
    任。民法第474條第1項、第478 條前段、第739條、第740條
    、第273條分別定有明文。本件訴外人施松輝原告借用800萬
    元借款，迄今均未清償，被告既為訴外人施松輝之連帶保證
    人，自應就訴外人施松輝積欠之借款負連帶給付之責。從而
    ，原告依消費借貸及連帶保證之法律關係，請求被告給付如
    主文所示之本金、利息、違約金，為有理由，應予准許。
四、負擔訴訟費用之依據：民事訴訟法第78條、第87條第1項。
中    華    民    國    97    年    1     月    31    日
                        民事第一庭法  官  邱月嬌
以上正本係照原本作成。
如對判決上訴，應於判決送達後20日內向本院提出上訴狀。
中    華    民    國    97    年    1     月    31    日
                                  書記官  林嘉賢


司法院資訊處製作；財團法人民間司法改革基金會備份。
